臺灣屏東地方法院民事判決
111年度潮簡字第110號
原      告  吳美枝  
訴訟代理人  黃彩鳳  
被      告  湯文生  
上列當事人間請求確認通行權存在事件，本院於民國111年4月26
日言詞辯論終結，判決如下：
　　主  文
一、確認原告對被告所有坐落屏東縣○○鄉○○段00地號土地
    ，如附圖編號53⑴所示範圍內（面積109.26平方公尺），有
    通行權存在。
二、被告應將如附圖所示A至B之鐵絲網圍籬拆除，且不得為妨害
    原告通行之行為。
三、訴訟費用由原告負擔。
四、本判決第二項得假執行。  
　  事實及理由
壹、程序部分：
    按確認法律關係之訴，非原告有即受確認判決之法律上利益
    者，不得提起之，民事訴訟法第247 條第1 項前段定有明文
    。又按所謂即受確認判決之法律上利益，係指法律關係之存
    否不明確，致原告在法律上之地位有不安之狀態存在，且此
    種不安之狀態，能以本件確認判決將之除去者而言（最高法
    院52年台上字第1240號裁判參照）。查原告起訴確認對如被
    告所有坐落屏東縣○○鄉○○段○○○地○○○00地號土地（下稱系爭
    土地），如附圖編號53⑴所示範圍內有通行權（此通行處所
    、方法下稱甲方案），經被告否認，則原告主張通行權之法
    律關係處於不明確之狀態，而此法律上地位之不安狀態，能
    以確認判決將之除去，應認原告具有確認利益，先予敘明。
貳、實體部分：
一、原告主張：原告為相鄰系爭土地之54地號土地所有人，與周
    遭多數土地同為袋地，遂經商議，由51、48、49、53等土地
    所有人提供土地開闢寬約3.5平方公尺之產業道路供通行，
    已約57年。嗣被告經贈與、所有權移轉登記，取得系爭土地
    所有權後，建議將產業道路拓寬，原告亦配合退縮土地使用
    範圍，詎被告反在兩造上開土地間築起圍籬，不讓原告通行
    系爭土地，審酌甲方案通行範圍現況為產業道路，只需拆除
    被告所築如附圖編號A至B間鐵絲網圍籬(下稱系爭圍籬)，即
    得續經49、51地號土地上產業道路，甲方案應屬損害最少之
    處所及方法，爰依民法第787條、第767條規定，提起本件訴
    訟，並聲明：如主文第1、2項所示。
二、被告則以：原告可經北側之48地號土地連接產業道路(下稱
    乙方案)，48地號土地與系爭土地交界處未築圍籬等語，資
    為抗辯，並聲明：原告之訴駁回。
三、經查，下列各節，有土地登記及地籍圖謄本、照片、附圖等
    件可稽（本院卷第8-15、20-21頁) ，並經本院現場勘驗無
    訛，有勘驗筆錄及現場照片為憑（本院卷第35-39頁），且
    為兩造所不爭執，堪信為真實：
　㈠原告為54地號土地所有人，54地號土地與公路現無聯絡為袋
    地，西側為系爭土地。
　㈡被告為系爭土地所有人，在附圖所示A至B間築有系爭圍籬。
　㈢原告得由54地號土地，依序經附圖編號53⑴、49、51地號土地
    上產業道路通行。除原告外，亦有周遭土地所有人先前均經
    前述土地上產業道路通行近57年。
　㈣48地號土地之南、北、西側，分別相鄰54、49地號土地及系
    爭土地。
四、得心證之理由：
　㈠甲方案應為損害最少之通行方案：
　⒈按土地因與公路無適宜之聯絡，致不能為通常使用時，除因
    土地所有人之任意行為所生者外，土地所有人得通行周圍地
    以至公路。前項情形，有通行權人應於通行必要之範圍內，
    擇其周圍地損害最少之處所及方法為之；對於通行地因此所
    受之損害，並應支付償金，民法第787條第1、2項所明定。
    復按所謂通行必要範圍內，周圍地損害最少之處所及方法，
    應依社會通常之觀念，就附近周圍地之土地性質、地理狀況
    ，相鄰土地所有人及利用人之利害得失，斟酌判斷之（最高
    法院98年度台上字第1842號判決意旨參照）。
　⒉經查，甲方案現況為通行多年之產業道路，已如上述，若將
    經濟價值有限之系爭圍籬拆除，原告即通行無阻，未存窒礙
    ，酌以產業道路除原告外，亦有他人通行，如續供原告行之
    ，對被告影響實微乎其微，並無增添其他不利益，堪認甲方
    案乃損害最少之通行方法。
　⒊至被告所陳乙方案，依勘驗筆錄暨現場照片所示，48地號土
    地現非產業道路，而原告亦非48地號土地所有人，為被告所
    是認（本院卷第35、39、48頁），乙方案對48地號土地之現
    狀及後續利用，顯較甲方案變動為鉅。況被告亦未聲請就乙
    方案囑託製作複丈成果圖，無從就甲、乙方案之實際通行路
    線、面積等節為權衡，礙難認定乙方案為損害最少之通行方
    法。
　㈡原告其餘請求亦屬有據：
  ⒈按所有人對於無權占有或侵奪其所有物者，得請求返還之。
    對於妨害其所有權者，得請求除去之。有妨害其所有權之虞
    者，得請求防止之。民法第767條第1項已有明定。次按通行
    權人既經確認有通行權存在，被通行地之所有人及使用人自
    有容忍之義務，如有阻止或妨害之行為，通行權人當得依據
    民法第767條物上請求權之規定，請求予以禁止或排除（最
    高法院88年度台上字第2864號判決意旨參照）。
  ⒉甲方案為損害最少之方法，已如上述，揆諸前揭說明，原告
    依民法第767條第1項，請求被告拆除系爭圍籬，並不得有妨
    害原告通行之行為，亦應准許。
五、綜上所述，原告依民法第787條第1項、第767條第1項規定，
    請求如主文第1、2項所示，為有理由，應予准許。另本判決
    主文第1項乃確認判決，性質上不宜假執行，故不另依職權
    宣告假執行。
六、本件事證已臻明確，兩造其餘攻擊、防禦方法，核於判決結
    果不生影響，爰不一一論述，併此敘明。
七、按敗訴人之行為，按當時之訴訟程度，為伸張或防衛權利所
    必要者，法院得酌量情形，命勝訴當事人負擔費用之全部或
    一部，民事訴訟法第81條第2款定有明文。本件原告起訴雖
    屬有據，然被告所為訴訟行為亦屬防衛其權利之必要，若令
    提供土地讓原告通行之被告再負擔訴訟費用，恐非公平，爰
    職權定訴訟費用如主文第3項所示。
中　　華　　民　　國　　111 　年　　5 　　月　　17　　日
                  潮州簡易庭  法　官　曾迪群
得上訴（20日）
以上正本係照原本作成。
如不服本判決，應於送達後20日內，向本院提出上訴狀並表明上
訴理由，如於本判決宣示後送達前提起上訴者，應於判決送達後
20 日內補提上訴理由書（須附繕本）。如委任律師提起上訴者
，應一併繳納上訴審裁判費。
中　　華　　民　　國　　111 　年　　5 　　月　　17　　日
                                  書記官　薛雅云